【裁判字號】    90,台上,5166
【裁判日期】    900822
【裁判案由】    誣告
【裁判全文】
最高法院刑事判決                                九十年度台上字第五一六六號
    上  訴  人  甲○○
右上訴人因誣告案件，不服台灣高等法院中華民國九十年五月四日第二審更審判決（
八十九年度重上更(三)字第二七九號，起訴案號：台灣板橋地方法院檢察署八十二年度
偵字第二一一四八號），提起上訴，本院判決如左：
    主  文
上訴駁回。
    理  由
本件原判決認定：上訴人甲○○明知其所有台北縣三重市○○街二十一號三樓之房屋
及基地，業於民國七十一年間，因向郭嘉文借款而設定新台幣（下同）二百五十萬元
之抵押權予郭嘉文，因郭嘉文於八十年間對其催討債務，竟以郭嘉文詐取其不動產證
件，虛偽設定抵押權提出詐欺及偽造文書之告訴（此部分上訴人業經第一審法院以誣
告罪判處有期徒刑一年，緩刑五年；並經原法院於八十一年十月八日，以八十一年度
上訴字第四五五六號判決，駁回檢察官及上訴人之上訴，確定在案），該郭嘉文被訴
偽造文書等罪案件於八十一年三月五日，經台灣板橋地方法院以八十年度易字第四五
九七號判處郭嘉文無罪，上訴人復聲請檢察官提起第二審上訴（原法院八十一年度上
易字第二八四一號），於八十一年六月十六日下午三時三十分調查庭前，上訴人與郭
嘉文同意和解，二人並於當日庭訊結束後，同至台北市萬華區龍山寺附近之頂呱呱炸
雞店，由上訴人簽發面額各五十萬元之本票五張，共二百五十萬元交郭嘉文收執，旋
上訴人復表示翌日願先償還五十萬元，乃書立五十萬元保管條，換回其中一張本票，
其餘四張則約定按月償還五十萬元。詎上訴人事後反悔，未按期清償，郭嘉文乃持上
開本票向第一審法院聲請裁定准許強制執行（八十二年度票字第一四○號），查封上
訴人前揭不動產；另持五十萬元保管條，依消費借貸關係聲請法院核發支付命令。上
訴人竟意圖使郭嘉文受刑事處分，於八十二年四月八日，具狀向台灣板橋地方法院檢
察署告訴郭嘉文詐欺（原分八十二年度偵字第六五一五號，嗣移轉至台灣台北地方法
院檢察署以八十二年度偵字第一二○九七號偵查），誣稱：「伊與郭嘉文間並無借貸
關係存在，郭嘉文為求脫免罪責，且意圖為自己不法之所有，於八十一年六月十六日
開庭前，哀求伊簽發每張面額五十萬元之本票六張及五十萬元保管條一張，合計三百
五十萬元，作為開罪證明，郭嘉文以美麗謊言，誘使伊陷於錯誤而簽發之，詎得逞後
竟拒絕返還」云云，指訴郭嘉文犯有詐欺罪嫌，迨檢察官偵查中，復承前誣告之犯意
，接續於八十二年八月九日提出補呈理由(二)狀，補稱：「告訴人（指上訴人）信以為
真，為其所騙，遂於八十一年六月十六日下午三時許，高院開庭中配合協助被告（指
郭嘉文），而陳述係因借款而同意被告設定抵押權等云云，開完庭後，同日下午四時
許，被告邀告訴人至萬華龍山寺附近之頂呱呱炸雞店（台北市○○街二二五號），在
該店二樓，被告下樓買二杯果汁上來，給告訴人一杯木瓜汁，伊則喝檸檬汁，告訴人
喝完木瓜汁後昏昏欲睡。被告聲言：祇要告訴人與伊合作，俟刑案撤銷，被告即同意
放棄抵押權，否則告訴人會破產，隨即拿出一本空白本票，寫一張後要告訴人照抄，
另寫一張保管條亦命照抄，上述字據將提供八十一年七月七日高院開辯論庭時給法官
交代，讓法官相信被告持有字據等，俟刑事案子撤銷了結後，保證塗銷抵押權，雙方
圓滿和解等語。告訴人被其巧言欺矇信以為真，遂照伊所提供寫好之本票、保管條樣
本照抄，共寫了六張本票及一張保管條，面額均為新台幣五十萬元，合計三百五十萬
元，發票日及保管條所立之日期均為八十一年六月十六日」等語，惟經台灣台北地方
法院檢察署檢察官偵查後，認郭嘉文罪嫌不足而為不起訴處分，並經台灣高等法院檢
察署駁回其再議確定在案等情。係以上開事實，業據告訴人郭嘉文指訴甚詳，並有上
訴人對郭嘉文提出詐欺告訴之告訴狀、補呈理由(二)狀（見上更(一)卷第一○八至一一六
頁），該詐欺案件之不起訴處分書、駁回再議處分書（見偵查卷第十七至二十二頁）
可稽；上訴人書立之前揭本票及保管條，其字體清晰，記載完全，有各該本票及保管
條影本可按（見偵查卷第七十六至八十頁），顯非於意識模糊之狀態下所為；上訴人
以其不動產設定二百五十萬元抵押權予告訴人一節，亦據證人即代辦登記手續之代書
黃淑芳證述甚明，又有內政部警政署刑事警察局指紋鑑定書可憑（認相關抵押權設定
契約書之「訂契約人」欄上，上訴人姓名下所捺指印與上訴人之指紋相符）；至告訴
人確已交付前揭抵押權所擔保之借款二百五十萬元予上訴人部分，除據上訴人於其申
告告訴人詐欺案件第二審審理中（原法院八十一年度上易字第二八四一號）坦承不諱
外。並經證人即目睹告訴人交付金錢予上訴人之吳月霞、黃松輝、范松喜等人證述綦
詳，且上訴人對告訴人提起請求確認債權不存在之民事訴訟，復經本院判決上訴人敗
訴確定在案，有本院八十九年度台上字第二六七六號民事判決（見上更(三)卷第九十七
至一○二頁）可稽等，為其所憑之證據。對於上訴人辯稱：伊並未向告訴人借款，告
訴人係為脫免詐欺罪責，央求伊簽發面額各五十萬元之本票六張及五十萬元之保管條
一張（其中一百萬元為利息），作為提出台灣高等法院開罪之證據，表示開庭後即行
返還，並願塗銷抵押權登記，伊係遭告訴人設計，被告訴人帶往台北市萬華龍山寺附
近頂呱呱炸雞店，於告訴人購買飲料供伊飲用後，旋即感覺迷迷糊糊，不知為何簽下
本票及保管條等語，認係卸責之詞，不足採信；而以上訴人所舉之證人江郭仁所為：
上訴人與告訴人間無借貸關係，上訴人係在頂呱呱炸雞店喝了告訴人交付之飲料，昏
昏的簽了本票等證言，因非親身耳聞目睹，而係聽自上訴人，尚非可取；至上訴人提
出其與告訴人間之談話錄音帶，依原法院民事庭送請內政部警政署刑事警察局鑑定之
結果，其間並無與待證事實相關聯之對話內容，因認亦不足據為有利於上訴人之證明
；又告訴人雖另指稱：上訴人於誣告告訴人詐欺案件偵查中，提出經剪接之上開錄音
帶為證，並涉有意圖他人受刑事處分而變造證據之罪嫌云云（見第一審卷第五十六至
六十頁），然因查無該錄音帶有經剪接變造之情事，尚屬不能證明上訴人有此部分之
犯罪（此部分係經檢察官以行政公文函送第一審法院辦理，尚不得認為有訴訟繫屬關
係之存在，僅須附帶說明即可，原判決於理由六所載「爰不另為無罪之諭知」等語，
應屬贅文）。均已依據調查之結果，於理由內分別詳予指駁及說明其得心證之理由。
並敘明上訴人以親歷之事實，捏詞誣指告訴人以美麗謊言，哀求誘其簽發本票及保管
條，面額共計三百五十萬元，或虛構告訴人以木瓜汁使其喝下而昏昏欲睡，騙其簽發
本票及保管條等不實之事實，指名向檢察官提出告訴，依其情節尚難認係出於懷疑誤
會而解免罪責，所為係犯刑法第一百六十九條第一項之誣告罪。又上訴人於八十二年
四月八日向台灣板橋地方法院檢察署（原分八十二年度偵字第六五一五號，嗣移轉至
台灣台北地方法院檢察署以八十二年度偵字第一二○九七號偵查）狀告郭嘉文，檢察
官偵查中，復於八十二年八月九日提出補呈理由(二)狀，補陳虛偽事項以堅其實，乃基
於單一之誣告決意所為之接續動作，應論以包括之一罪。因而撤銷第一審不當之科刑
判決，適用上開法條，並審酌上訴人於八十一年間，甫因誣告告訴人，經法院判處有
期徒刑一年，緩刑五年確定，緩刑期間仍不知悔改，復設詞誣陷，及念其年事已高等
一切情狀，改判仍論以意圖他人受刑事處分，向該管公務員誣告罪，處有期徒刑捌月
。經核於法尚無違誤。上訴意旨略稱：本件與上訴人前犯之誣告案件（原法院八十一
年度上訴字第四五五六號），係同一案件，為該案確定判決之效力所及，原審未為免
訴之判決，顯有適用法則不當之違法云云。惟按刑事訴訟法第三百零二條第一款規定
，案件曾經判決確定者，應為免訴之判決，係以同一案件已經法院為實體上之確定判
決，該被告應否受刑事制裁，既因前次判決而確定，不能更為其他有罪或無罪之實體
上裁判，此項原則，關於實質上一罪或裁判上一罪，其一部事實已經判決確定者，對
於構成一罪之其他部分，固亦均應適用。但此種事實係因審判不可分之關係，在審理
事實之法院就全部犯罪事實，依刑事訴訟法第二百六十七條規定，本應予以審判，故
其確定判決之既判力自應及於全部之犯罪事實。惟若在最後審理事實法院宣示判決後
始行發生之事實，既非該法院所得審判，即為該案判決之既判力所不及，是既判力對
於時間效力之範圍，應以最後審理事實法院之宣示判決日為判斷之標準。查上訴人前
犯誣告案件，經第一審法院以八十一年度訴字第八七三號判處有期徒刑一年，緩刑五
年，復經原法院於八十一年十月八日，以八十一年度上訴字第四五五六號判決，駁回
檢察官及上訴人之第二審上訴，並經確定在案，有台灣板橋地方法院檢察署刑案資料
查註紀錄表及各該判決影本在卷可稽（見偵查卷第二十三頁、上訴卷第九十六至一○
一頁），上訴人再為本件誣告犯行之時間係八十二年四月八日，既在前案宣示判決日
之後，自不生應為前案既判力所及之問題，上訴意旨執以指摘原判決未諭知免訴為不
當，顯非可取。其餘上訴意旨，則置原判決之明白論斷於不顧，或仍持原判決已說明
理由而捨棄不採之陳詞辯解，再為事實上之爭執；或就屬於事實審法院採證認事職權
之行使，全憑己見，任意指摘，均難認為有理由，應予駁回。
據上論結，應依刑事訴訟法第三百九十六條第一項，判決如主文。
中      華      民      國     九十     年      八      月    二十二    日
                              最高法院刑事第十一庭
                                  審判長法官  林  增  福
                                        法官  邵  燕  玲
                                        法官  吳  昆  仁
                                        法官  陳  世  雄
                                        法官  惠  光  霞
      右正本證明與原本無異
                                              書  記  官
中      華      民      國     九十     年      八      月    二十四    日


司法院資訊處製作；財團法人民間司法改革基金會備份。
